ACORDAO-COMPLETO-2387871

ACÓRDÃO 5153/2020 ATA 13/2020 - SEGUNDA CÂMARA

VISTOS, relatados e discutidos estes autos que tratam de atos de pensão militar concedidas pelo Ministério da Defesa, Comando da Marinha,
ACORDAM os Ministros do Tribunal de Contas da União, reunidos em sessão da Segunda Câmara, diante das razões expostas pelo Relator, com fundamento no art. 71, inciso III, da Constituição Federal e nos arts. 1º, inciso V, 39, inciso II, e 45 da Lei 8.443/1992, em:
9.1. considerar legais os atos de  pensão militar de interesse dos srs. Hermano Sobral Chrispim, Mario Jose Dias, Mathias Fernandes dos Santos, Jose Cabral, Francisco das Chagas Freitas, Geraldo Rufino de Oliveira e Antonio Carlos Concentino, ordenando seus respectivos registros;
9.2. considerar ilegais os atos no interesse de Jaime Rodrigues da Silva, Valdivino Marques de Souza e Antonio Evaldo Ferreira Lins, recusando os respectivos registros;
9.3. dispensar o ressarcimento das quantias indevidamente recebidas, em boa-fé, pelos interessados mencionados no item anterior, consoante o Enunciado 106 da Súmula de Jurisprudência deste Tribunal;
9.4. determinar ao Ministério da Defesa - Comando da Marinha que:
9.4.1. faça cessar, no prazo de 15 (quinze) dias, contado a partir da ciência desta deliberação, os pagamentos decorrentes dos atos impugnados, sob pena de responsabilidade solidária da autoridade administrativa omissa, consoante disposto nos arts. 71, inciso IX, da Constituição Federal e 262 do Regimento Interno desta Corte;
9.4.2. dê ciência desta deliberação aos srs. Jaime Rodrigues da Silva, Valdivino Marques de Souza e Antonio Evaldo Ferreira Lins, alertando-os de que o efeito suspensivo proveniente da interposição de eventuais recursos, caso não providos, não os exime da devolução dos valores indevidamente percebidos após a notificação;
9.4.3. envie a esta Corte de Contas, no prazo de 30 (trinta) dias, por cópia, comprovante de que os interessados tiveram ciência desta deliberação;
		       9.5. dar ciência desta deliberação aos interessados e ao Ministério da Defesa - Comando da Marinha.

Análise de atos de pensão militar.

Segunda Câmara

Apresento esta declaração de voto desde já informando ao Relator e ao Colegiado que acompanho a proposta apresentada pelo Relator, com a ressalva de que dei a oportunidade ao Ministério da Defesa, no âmbito do TC 022.788/2019-0, de minha Relatoria, para que se manifeste, caso deseje, sobre o assunto também tratado nestes autos: atos de reforma de militares que restam inválidos após a reforma e que são agraciados com remuneração equivalente a dois graus hierárquicos superiores ao que detinham na ativa.
2.	        Em sua resposta, o Ministério encaminhou documentos que externam as considerações de cada uma das Forças Armadas. Assim, restituí os autos do TC 022.788/2019-0 à Secretaria de Fiscalização de Pessoal (Sefip) , a fim de que a Unidade Técnica analise o assunto à luz dos novos elementos apresentados, atentando para o prazo decadencial de cinco anos, previsto no art. 54 da Lei 9.784/1999, recentemente estabelecido pelo Supremo Tribunal Federal para a apreciação de legalidade dos atos sujeitos a registro pelo TCU (RE 636553 - Repercussão Geral) . 
3.	       Paralelamente, decidi franquear novo prazo de 30 (trinta) dias, nos termos do parágrafo único do art. 183 do RI/TCU, adicionalmente à disposição da Portaria TCU 61/2020, que dispôs sobre a suspensão dos prazos processuais no âmbito do Tribunal em virtude da pandemia do Novo Coronavírus (Covid-19) , para que o Ministro de Estado de Defesa, caso entenda necessário, apresente informações adicionais.
4.	      Para tanto, também levei em consideração observação constante da manifestação da Aeronáutica (TC 022.788/2019-0, peça 17, p.14) :
"21. 	Por fim, caso o Ministério da Defesa entenda necessário complementação das informações aqui apresentadas, sugere-se que sejam realizadas gestões junto ao Tribunal de Contas da União para dilação do prazo"
5.	       Dito isso, reitero que acompanho o Relator no presente momento, considerando que a questão merece um estudo mais aprofundado e, uma vez que ainda não estou plenamente convencido, chamo a unidade jurisdicionada a encaminhar os devidos esclarecimentos.
TCU, Sala das Sessões Ministro Luciano Brandão Alves de Souza, em 7 de maio de 2020.
RAIMUNDO CARREIRO 
Ministro

Ministério da Defesa - Comando da Marinha (Vinculador).

3. Interessados/Responsáveis:
3.1. Interessados: Alba Maria dos Santos de Paiva Lima (XXX.058.937-XX); Anna Maria Mendes Bomtempo (XXX.447.867-XX); Aurea Horta (XXX.603.627-XX); Aurea Nazareth Alves de Paiva (XXX.689.317-XX); Cezarina Dias dos Santos (XXX.359.732-XX); Conceicao dos Santos Dias (XXX.801.932-XX); Consolacao dos Santos Dias Irmes (XXX.022.872-XX); Consuelo Delmon Alvares (XXX.286.357-XX); Cristina dos Santos Dias Silva (XXX.487.912-XX); Estela Bispo Rodrigues (XXX.798.721-XX); Heloisa Dias Cardozo (XXX.815.137-XX); Heloisa Horta (XXX.069.017-XX); Luzia Lopes Lins (XXX.906.107-XX); Maria Helena Porciuncula de Andrade (XXX.187.700-XX); Maria de Fatima Lima (XXX.739.997-XX); Rita Inara Porciuncula de Andrade (XXX.713.060-XX); Rita de Cassia Basto Lima (XXX.732.717-XX); Saionara Porciuncula de Andrade (XXX.562.340-XX); Solange Teresinha de Andrade de Moura (XXX.083.250-XX); Valdinice Simoes de Sousa (XXX.184.654-XX).

13.1. Ministros presentes: Ana Arraes (Presidente), Augusto Nardes (Relator), Aroldo Cedraz e Raimundo Carreiro.
13.2. Ministros-Substitutos presentes: Marcos Bemquerer Costa e André Luís de Carvalho.

AUGUSTO NARDES

Adoto como Relatório, com alguns ajustes de forma que julgo pertinentes, o parecer de peça 15 lavrado pelo Ministério Público junto ao TCU (MPjTCU) :
Trata-se de processo consolidado com doze atos de pensões militares deferidas pelo Ministério da Defesa/Comando da Marinha, que receberam pareceres pela legalidade do controle interno e da Secretaria de Fiscalização de Pessoal, em instrução elaborada em agosto de 2019 (peça 14) .
As pensões militares instituídas por Jaime Rodrigues da Silva (peça 5) , Valdivino Marques de Souza (peça 6) e por Antonio Evaldo Ferreira Lins (peça 7) têm proventos calculados sobre os soldos correspondentes a dois ou mais postos/graduações de nível hierárquico superior em relação aos que ocupavam os militares na atividade, em face de condição de invalidez adquirida posteriormente, com base no seguinte fundamento legal:
REF-13 - Lei nº 6.880/80, art. 104, inciso II, c/c art. 106, inciso II c/c art. 108, inciso V c/c art. 109 e art. 110, § 1º e § 2º - Reforma ex offício por ter sido julgado incapaz, definitivamente, para o serviço ativo das Forças Armadas, e com invalidez permanente por motivo de tuberculose ativa, alienação mental, esclerose múltipla, neoplasia maligna, cegueira, lepra, paralisia irreversível e incapacitante, cardiopatia grave, mal de Parkinson, pênfigo, espondiloartrose anquilosante, nefropatia grave e outras moléstias que a lei indicar com base nas conclusões da medicina especializada, com qualquer tempo de serviço. Por ter sido considerado inválido, faz jus ao grau hierárquico imediato, inclusive considerando-se os graus hierárquicos dispostos no § 2º, do art. 110, da Lei nº 6.880/80.
Tais pagamentos são ilegais, conforme o entendimento consolidado pelo Tribunal de Contas da União, na Sessão de 18/9/2019, ocasião em que prolatou o Acórdão 2225/2019-TCU-Plenário, cujo sumário dispõe:
Sumário: atos de reforma. Alteração de uma das concessões para elevação, em um grau hierárquico, do posto sobre o qual calculados os proventos do inativo, em face da superveniência de invalidez permanente decorrente de doença especificada em lei. Militar anteriormente reformado com proventos já calculados sobre o posto hierárquico superior, por tempo de serviço. Ausência de previsão legal para extensão da vantagem estabelecida no art. 110 da lei 6.880/1980 a militares já reformados, bem como para o acréscimo de dois postos no cálculo dos proventos. Negativa de registro. Determinações. Legalidade e registro das demais concessões.
Os atos das pensões em análise ingressaram neste Tribunal em 2019, de forma que podem ser apreciados sem a necessidade de prévia oitiva das interessadas, nos termos do Acórdão 587/2011-TCU-Plenário.
        Ante o exposto, o Ministério Público de Contas manifesta-se pela ilegalidade das pensões militares instituídas por Jaime Rodrigues da Silva (peça 5) , Valdivino Marques de Souza (peça 6) e por Antonio Evaldo Ferreira Lins (peça 7)  e aquiesce à proposta oferecida nos autos pela Sefip, quanto aos demais atos em exame.
	
É o Relatório.

não há.

Procurador Júlio Marcelo de Oliveira.

REFORMA. ILEGALIDADE E NEGATIVA DE REGISTRO DE TRÊS ATOS. ELEVAÇÃO DOS PROVENTOS A POSTO SUPERIOR DE MILITAR JÁ REFORMADO, COM BASE NO ART. 110, § 1º, DA LEI 6.880/1980. INVALIDEZ PERMANENTE. AUSÊNCIA DE PREVISÃO LEGAL PARA EXTENSÃO DA VANTAGEM A MILITARES JÁ REFORMADOS. LEGALIDADE DOS DEMAIS ATOS. DETERMINAÇÕES.

PENSÃO MILITAR (PMIL)

Secretaria de Fiscalização de Pessoal (SEFIP).

Em exame, doze atos de pensão militar concedidas pelo Ministério da Defesa, Comando da Marinha.
2.	A Secretaria de Fiscalização de Pessoal (Sefip) , em instrução automatizada, propugna pelo registro dos atos (peça 14) .
3.	O Ministério Público (peça 17) dissente da unidade técnica quanto aos atos no interesse de Jaime Rodrigues da Silva (peça 5) , Valdivino Marques de Souza (peça 6) e Antonio Evaldo Ferreira Lins (peça 7) , ante a concessão de promoção para grau hierárquico superior, em face de invalidez adquirida após a reforma. O fundamento seria o disposto no art. 110, § 1º, da Lei 6.880/1980 (Estatuto dos Militares) , na redação dada pela Lei 7.580/1986:
"Art. 110. O militar da ativa ou da reserva remunerada, julgado incapaz definitivamente por um dos motivos constantes dos incisos I e II do art. 108, será reformado com a remuneração calculada com base no soldo correspondente ao grau hierárquico imediato ao que possuir ou que possuía na ativa, respectivamente. 
§ 1º Aplica-se o disposto neste artigo aos casos previstos nos itens III, IV e V do artigo 108, quando, verificada a incapacidade definitiva, for o militar considerado inválido, isto é, impossibilitado total e permanentemente para qualquer trabalho".
4.	Como se depreende da leitura do dispositivo legal, o benefício se destina, expressamente, ao militar da ativa ou da reserva remunerada, sendo impróprio incluir sob seu alcance a figura do militar reformado.
5.	Permito-me, destarte, acompanhar, no mérito, a posição do Parquet especializado, como segue:
Tais pagamentos são ilegais, conforme o entendimento consolidado pelo Tribunal de Contas da União, na Sessão de 18/9/2019, ocasião em que prolatou o Acórdão 2225/2019-TCU-Plenário, cujo sumário dispõe: 
Sumário: atos de reforma. Alteração de uma das concessões para elevação, em um grau hierárquico, do posto sobre o qual calculados os proventos do inativo, em face da superveniência de invalidez permanente decorrente de doença especificada em lei. Militar anteriormente reformado com proventos já calculados sobre o posto hierárquico superior, por tempo de serviço. Ausência de previsão legal para extensão da vantagem estabelecida no art. 110 da lei 6.880/1980 a militares já reformados, bem como para o acréscimo de dois postos no cálculo dos proventos. Negativa de registro. Determinações. Legalidade e registro das demais concessões.
6.		Ressalto que os atos que ora se consideram ilegais ingressaram nesta Casa no ano 2019, sendo desnecessária a oitiva prévia dos interessados, na forma do entendimento firmado no âmbito do Acórdão 587/2011-TCU-Plenário.
7.		Quanto aos demais atos, acompanho a instrução da unidade técnica e do MPjTCU, pela legalidade.
            Diante do exposto, voto no sentido de que este Colegiado adote a deliberação que ora submeto a sua apreciação.
TCU, Sala das Sessões Ministro Luciano Brandão Alves de Souza, em 7 de maio de 2020.
Ministro JOÃO AUGUSTO RIBEIRO NARDES 
Relator